臺灣宜蘭地方法院民事判決　　　　　　　　96年度訴字第86號
原　　　告　乙○○
訴訟代理人　吳振東律師
被　　　告　丁○○
　　　　　　丙○○
　　　　　　戊○○
　　　　　　癸○○
　　　　　　　　　　　6弄12.
兼共同
訴訟代理人　庚○○
被　　　告　甲○○
　　　　　　壬○○
　　　　　　己○○
　　　　　　辛○○
當事人間土地所有權移轉登記事件，本院於96年10月30日言詞辯
論終結，判決如下：
    主  文
被告應就其公同共有坐落宜蘭縣五結鄉鎮○段四一三地號內土地
如附圖宜蘭縣羅東地政事務所土地複丈成果圖編號Ａ所示面積○
‧○三三○五八公頃之土地所有權全部，辦理分割並移轉登記與
原告。
訴訟費用由被告連帶負擔。
    事實及理由
壹、程序方面
    被告己○○、辛○○未於言詞辯論期日到場，被告甲○○未
    於最後言詞辯論期日到場，核無民事訴訟法第386條各款所
    列情形，爰依原告之聲請，由其一造辯論而為判決。
貳、實體方面
一、原告起訴主張：伊於民國74年間，在原屬於訴外人倪金益所
    有坐落宜蘭縣五結鄉鎮○段413地號土地（重測前為五結鄉
    ○○段1709地號）上興建門牌號碼為宜蘭縣五結鄉鎮○村○○○路11之10號之房屋，因受當時法令之限制，乃以倪金益
    名義，向宜蘭縣五結鄉公所申請建築及使用執照，並於74年
    6月18日與倪金益就上開土地內房屋所使用範圍為100坪即附
    圖編號Ａ所示之土地（以下簡稱系爭土地）簽訂買賣契約，
    約定由倪金益以新台幣（下同）135,000元出賣與原告。惟
    因依當時土地法規定，農地不得分割，無法辦理產權過戶，
    須約定俟法令修正得分割時，倪金益再提供有關證件以辦理
    分割及所有權移轉登記。嗣倪金益於77年11月7日，將上開
    房屋之納稅名義人變更為原告，且系爭土地因農業發展條例
    之修正，得分割並移轉所有權，則倪金益與原告所約定於法
    令規定得分割及移轉時，倪金益應即將系爭土地移轉與原告
    之條件即已成就，原告依約自得請求倪金益將附圖編號Ａ所
    示面積100坪即0.033058公頃之基地為所有權移轉登記。又
    倪金益於93年8月29日死亡，兩造均為其繼承人，則被告即
    應繼受履行移轉所有權登記之義務，爰依原告與倪金益間之
    土地所有權買賣契約及繼承法理，提起本件訴訟等語。並聲
    明如主文第一項所示。
二、被告方面：
（一）被告甲○○未於最後言詞辯論期日到場，惟前曾到院以：
      訴外人倪金益與原告並無買賣關係，因此倪金益才會於93
      年8月20 日將系爭土地贈與被告甲○○。系爭土地上之建
      物是倪金益所建造，若原告與倪金益確實有買賣之情形，
      在倪金益未過世前原告即應請求為所有權移轉登記等語置
      辯。並聲明：駁回原告之訴。
（二）被告丁○○、丙○○、戊○○、癸○○、庚○○則以：
      訴外人倪金益生前並未將系爭土地賣給原告等語置辯。並
      均聲明：駁回原告之訴。
（三）被告壬○○以：
      確實有買賣存在，對於原告之請求沒有意見。
 (四) 被告己○○、辛○○未曾到庭陳述意見，亦未提出書狀供
      本院審酌。
三、得心證之理由：
（一）查宜蘭縣五結鄉鎮○段413 地號土地原為訴外人倪金益所
      有，倪金益於93年8月29日死亡時，因未有配偶及子女，
      且父母亦均已亡故，故由被告等共同繼承上開土地之事實
      ，有原告提出之上開土地之土地登記謄本、倪金益及兩造
      之戶籍謄本等資料為證。又上開土地經本院至現場履勘之
      結果，其上確有門牌號碼為宜蘭縣五結鄉○○○路11之10
      號之建物，本院並依原告之請求，以前開建物之基地為基
      礎，囑託地政人員繪測與道路平行之系爭土地，面積100
      坪即如附圖編號Ａ所示位置及範圍，有勘驗筆錄、現場照
      片及宜蘭縣羅東地政事務所96年6月25日函所附之土地複
      丈成果圖即附圖可證（參見本院卷第63至65頁、第67頁）
      ，且為被告所不爭執，堪信為真實。
（二）本件經與兩造整理並確認應審酌之爭點厥為：原告與倪金
      益之間是否曾於74年間就系爭土地中如附圖編號Ａ所示部
      份之範圍及面積，簽訂買賣契約，並同意分割移轉登記與
      原告（參見本院卷第112頁），而本院之判斷如下：
    1.原告主張伊向訴外人倪金益購買宜蘭縣五結鄉鎮○段413
      地號土地中之系爭土地，惟系爭土地因受法令限制不能分
      割或移轉，故約定待法令修正可辦理分割或移轉時，倪金
      益應移轉系爭土地所有權與原告之事實，業據其提出74年
      6月28日之土地建築改良物買賣所有權移轉契約書為證。
      其復主張倪金益於77年10月27日將系爭土地上之房屋，即
      門牌號碼為五結鄉鎮○村○○○路11之10建物出賣與伊，
      亦有77年11月7日土地建築改良物買賣所有權移轉契約書1
      紙在卷可按，前開2紙契約書雖為「買賣所有權移轉契約
      書」，但倪金益如簽訂以買賣為原因之所有權移轉契約書
      ，原則上倪金益與原告間應有買賣之行為存在。互核74年
      6月28日及77年10月27日土地建築改良物買賣所有權移轉
      契約書上「倪金益」之印文，大致疊合；且與原告所提出
      倪金益於宜蘭縣五結鄉戶政事務所申請留存之印鑑章印文
      ，無論字體、字型及大小相仿亦大致疊合，此有宜蘭縣五
      結鄉戶政事務所96年6月11日函及所附文件足佐（參見本
      院卷第26、27、119頁）。
    2.次見前開74年6月28日及77年10月27日之契約書原本（置
      於證物袋內），其紙質泛黃，確已屬有相當時日之文件，
      原告事後先後2次偽刻印章憑空捏造該契約書內容之可能
      性甚低。
    3.復參之，上開房屋之納稅義務人目前為原告本人，有宜蘭
      縣稅捐稽徵處羅東分處96年10月18日宜稅羅字第09600602
      63號函1紙附卷足參；再者，觀諸前揭74年6月28日及77年
      10月27日之契約書訂立契約人欄原告之住所地址即在上開
      房屋，以原告長期占有使用上開房屋，又未見倪金益出面
      要求原告乙○○遷讓房屋或返還基地之情以觀，原告主張
      伊與倪金益就系爭土地已有移轉所有權契約之事實，應屬
      有徵。
    4.總前跡證，雖內政部警政署刑事警察局96年9月19日刑鑑
      字第0960137154號函指出，因無印章實物，尚無法研判前
      開契約書上倪金益之印文及印鑑章印文是否同一等語（參
      見另案即所調本院96年度訴字第77號卷第156頁），但以
      前開1.至3.之判斷，應可認前開2紙契約書應為真正無訛
      。至於被告甲○○辯稱：倪金益於93年8月20日已將同段
      413地號土地贈與伊，故先前與原告不可能有買賣云云。
      唯倪金益雖確於93年8月20日將前開土地贈與被告甲○○
      ，有本院96年度訴字第77號判決可參，但尚難因此推認倪
      金益於74年間未曾與原告訂有買賣契約，是被告甲○○此
      部份所辯，尚難為有利己之認定。
（三）按私有農地所有權之移轉，其承受人以能自耕者為限，並
      不得移轉為共有。但因繼承而移轉者，得為共有。違反前
      項規定者，其所有權之移轉無效，89年1月26日修正公布
      前之土地法第30條定有明文。又為擴大農場經營規模，防
      止農地細分，現有之每宗耕地不得分割及移轉為共有。但
      繼承而移轉者，得為共有；其變更部分得為分割，62年9
      月3日公布施行、72年8月1日修正公布前之農業發展條例
      第22條規定亦定有明文。觀之74年6月28日土地建築改良
      物買賣所有權移轉契約書所載：「本買賣土地位置依照承
      買人現已建好之農舍之範圍共壹佰坪，依現行土地法規定
      農地不得分割致無法辦理產權過戶，待今後法令有所修改
      可分割者出賣人自當立即提供有關證件辦理分割及買賣過
      名登記.... 」，足見原告與倪金益係慮及系爭土地屬農
      地，為不違反前開規定，始約定就系爭土地以倪金益之名
      義登記之，俟法令修改變更時再辦理移轉登記。性質上應
      屬預期於不能給付之情形除去後再為給付之契約，依民法
      第246條第1項但書規定，原告與倪金益之約定仍為有效。
      而前開修正前土地法第30條第1項及農業發展條例第22條
      之規定，業經修法刪除，並於89年1月28日生效，倪金益
      與原告所約定於法令規定得移轉至原告名下時，倪金益即
      應將系爭土地移轉至原告名下之條件即已成就，原告自得
      依約請求倪金益為所有權移轉登記。
（四）又按繼承人自繼承開始時，承受被繼承人財產上之一切權
      利義務，民法第1148條亦定有明文。兩造為倪金益之繼承
      人，就系爭土地並已辦理繼承登記，此可參見所調另案96
      年度訴字第77號卷之最新土地登記謄本，則原告依與倪金
      益前揭74年6月28日之約定及繼承之法律關係，請求被告
      應就系爭土地，權利範圍為全部，辦理分割並移轉登記所
      有權與原告，即無不合，原告之請求為有理由，應予准許
      。
四、本件事證已臻明確，兩造其餘之攻擊防禦方法與所舉未經援
    用之證據，經本院斟酌後，認與判決結果不生影響，爰不逐
    一論述，附此敘明。
五、訴訟費用負擔之依據：民事訴訟法第85條第2項。
中　　華　　民　　國　　96　　年　　11　　月　　13　　日
                  臺灣宜蘭地方法院民事庭
                      法　官  郭淑珍
正本與原本無異。
如對本判決上訴，須於判決送達後20日內提出上訴狀 (須附繕本
)。
中　　華　　民　　國　　96　　年　　11　　月　　13　　日
                      書記官  藍友隆
